【裁判字號】    89,判,1621
【裁判日期】    890519
【裁判案由】    綜合所得稅
【裁判全文】
行  政  法  院  判  決                          八十九年度判字第一六二一號
    原      告  甲○○
    被      告  財政部臺灣省中區國稅局
右當事人間因綜合所得稅事件，原告不服行政院中華民國八十八年五月十日台八八訴
字第一八○四六號再訴願決定，提起行政訴訟。本院判決如左︰
    主  文
再訴願決定、訴願決定及原處分均撤銷。
    事  實
緣原告民國八十二年度綜合所得稅結算申報，漏報其配偶彭素珍自台灣妮芙露股份有
限公司（以下簡稱妮芙露公司）之佣金收入新台幣（下同）一、七六七、八二八元，
案經財政部賦稅署查獲，移由被告核定彭素珍八十二年度執行業務所得一、四一四、
二六二元，除併課原告當年度綜合所得稅外，並按其所漏稅額一五、三三一元裁處○
．二倍罰鍰三、○○○元。原告不服，就其配偶取自妮芙露公司執行業務所得及罰鍰
部分，申經復查結果，未准變更，提起訴願、再訴願，遞遭決定駁回，遂提起行政訴
訟。茲摘敘兩造訴辯意旨如次：
原告起訴意旨及補充理由略謂：壹、本案系爭對來自妮芙露公司同一筆收入於八十三
年四月十一日既已課徵營利事業所得稅，復於八十六年十二月六日再課徵原告綜合所
得稅，顯然造成同一筆收入重複課稅，顯有圖利國庫致嚴重損害原告法律上應有租稅
權益，理由分述如次：一、本案系爭妮芙露公司之法人會員嬌七實業有限公司（以下
簡稱嬌七公司）八十二年度來自妮芙露公司之佣金收入一、七六七、八二八元，依稅
法規定分別於八十二年十一月一日及八十三年一月十三日申報並繳納營業稅，並於八
十三年四月十一日申報並繳納營利事業所得稅在案，均為被告所不否認，合先明。
二、課稅處分係課予納稅義務人納稅義務或產生法律上不利益，係行政處分中典型之
負擔處分。因此，嬌七公司八十二年度對來自妮芙露公司佣金收入一、七六七、八二
八元已申報並繳納營業稅及營利事業所得稅，該行政處分不僅對被告及原告均有拘束
效力，對其他行政機關或第三人仍有一定拘束效果，此為行政處分之持續力及確認效
力。再訴願決定書稱：「縱如再訴願人訴稱該公司已列報營利事業所得稅，亦屬另案
問題，並非即可免除實際所得人應繳納所得稅之義務。」顯然置已申報並繳納營利事
業所得稅之行政處分之持續力及確認效力於不顧，更令原告深深覺得有故意圖利國庫
致損害原告租稅權益之嫌。三、遍查我國稅法所有條文，並未規定「同一筆收入來源
既可課徵營利事業所得稅，復再以同一金額課徵綜合所得稅」，否則，將造成先繳納
營利事業所得稅，再加上綜合所得稅（假設最高邊際稅率），合計稅率
將高達，顯然逾越稅法最高上限，準此，被告之處分明顯違背「租稅法定主義」
重複課稅致嚴重損害原告租稅權益。四、本案嬌七公司曾於八十七年三月七日行文至
營業稅主管稽徵機關，據以申請前揭八十二年度取自妮芙露公司佣金收入已繳納營業
稅，惟未獲同意退稅，無異否准處分。準此，營業稅主管稽徵機關台中市稅捐稽徵處
亦認為八十二年度取自妮芙露公司佣金收入，應係嬌七公司之營業收入，益證明既屬
嬌七公司之收入且已繳納營業稅及營利事業所得稅，當然非屬原告配偶之所得。貳、
再訴願決定、訴願決定、復查決定及原處分明顯違背司法院釋字第二八七號解釋意旨
及財政部八十三年三月十日台財稅第000000000號函釋，允准法人會員參加
多層次傳銷，其取得之報酬按佣金收入處理之意旨。一、營利事業參加人其因推薦下
層參加人向傳銷事業購進商品達一定標準而取得之報酬，按佣金收入處理，此有財政
部八十三年三月十日台財稅第000000000號明文函釋。二、本案系爭雖係八
十二年度所得稅事件，惟依釋字第二八七號解釋，行政主管機關就行政法規所為之釋
示，係闡明法規之原意，固應自法規生效之日起有其適用。並且八十二年度所得稅依
法於八十三年三月三十一日前申報及繳納，準此，嬌七公司既然係妮芙露公司之法人
會員，符合前揭財政部函釋及釋字第二八七號解釋意旨。三、又「法律優越原則」係
謂「行政行為或一切行政活動，均不得與法律相牴觸」，此處所謂法律，係已含法律
及行政機關自行發布之行政命令。準此，前揭財政部函釋規定，依法對被告應有拘束
力。惟被告逕自補稅並處以罰鍰，顯已牴觸前揭財政部函釋規定及違背依法行政原則
。、被告之處分，不但形成同一筆收入重複課稅之不合理現象，且違所得稅法施行
細則第八十三條第二項規定，理由分述如次：一、依所得稅法施行細則第八十三條第
二項規定，行紀業或兼營行紀業收取之佣金依法開立統一發票，均免予扣繳。二、本
案案外人嬌七公司依前揭所得稅法施行細則第八十三條第二項規定，開立佣金收入發
票予妮芙露公司，並據以申報及繳納營業稅及營利事業所得稅在案。惟被告卻有意忽
略前述事實且毫無法律依據，逕自對原告補稅及處罰，不僅形成同一筆收入卻先後繳
納嬌七公司營利事業所得稅及原告綜合所得稅重複課稅不合理現象，亦違背前揭所得
稅法施行細則第八十三條第二項規定。肆、被告僅僅以妮芙露公司八十六年六月十六
日出具之說明書為依據，未查明說明書內容之真實性，即已否認法人會員嬌七公司存
在之事實，並據以補徵原告八十二年度綜合所得稅及罰鍰，違反「主張漏稅者負舉證
責任」之規定及「租稅法律主義」、「司法院釋字第二一七號解釋」之意旨。茲分述
理由如次：一、妮芙露公司於八十六年六月十六日之說明書指出：「本公司八十二年
度支付會員廖后衛等五十名之銷貨佣金計新台幣一一二、七○二、二三七元，因公司
作業之疏失，未依法辦理所得扣繳，並以渠等組成之營利事業所開立之發票列報成本
計新台幣一一二、七○二、二三七元與稅法相關規定不符，本公司願依稅法規定交清
補稅。」，係當時誤解事實做出與事實相反之說明，經詳細查證實際交易情形並非如
前述說明書所描述。此項聲明，妮芙露公司於台北市稅捐稽徵處尚未開單補徵營業稅
及處罰鍰前，已於八十六年九月二十六日具函向其聲明更正前係誤解事實致做出錯誤
之說明，事實上，妮芙露公司支付佣金予法人會員，並取得法人會員之統一發票申報
進項稅額，均依據營業稅法第十五條規定，並無與稅法規定不符之情事，且申報營業
稅及營利事業所得稅均經稅捐稽徵機關核定在案，惟再訴願、訴願決定及被告僅執妮
芙露公司八十六年六月十六日出具錯誤的說明書，據以臆斷原告應補徵八十二年度綜
合所得稅及罰鍰，卻故意忽略妮芙露公司已於嗣後（八十六年九月二十六日）具函向
台北市稅捐稽徵處聲明更正前錯誤的說明書內容在案，則同是妮芙露公司出具之說明
書，焉有只認定八十六年六月十六日之說明內容，卻故意忽略嗣後八十六年九月二十
六日之聲明內容之理﹖況妮芙露公司嗣後八十六年九月二十六日之說明書已明白指出
經查明事實並非如前八十六年六月十六日錯誤之說明書所述，此經查明事實之後所做
的聲明，理應更具有效力及真實性，主管機關（無論是台北市稅捐稽徵處，抑或再訴
願、訴願決定及被告機關）本其職責，自有詳查實情之責，不應遽然不予採用妮芙露
公司八十六年九月二十六日之說明函，僅逕以八十六年六月十六日錯誤之說明函核課
原告綜合所得稅，再訴願、訴願決定及被告之認定，顯已違反「主張漏稅者應負舉證
責任」之規定。二、又，所謂「自白書」依刑法之相關規定，仍必須有證據來支持自
白的內容，不能僅憑自白內容逕自論斷有犯罪之事實。依「法院辦理刑事訴訟案件應
行注意事項」第五十六點之證據裁判主義與自由心證主義規定：「法院認定犯罪事實
，應憑證據，關於證據力之強弱，固一任法院推事之自由判斷。但應注意所憑證據，
必須經過法定調查之程序，所下判斷，必須斟酌各方面之情形，且不違背一般人之共
同經驗，所得結論，不能有論理上之矛盾，仍應有證據之存在，斷不可憑空推測，僅
以理想之詞，如「難保」「自屬當然」等字樣為結論，．．．」，則法院認定犯罪事
實（關係人民之自由權），尚且講求證據，所憑證據必先經過法定調查之程序；本案
僅係行政稅捐案件，依舉重以明輕之法理，更應講究證據及查明事實，方能課稅，再
訴願、訴願決定及被告僅以妮芙露公司八十六年六月十六日之說明書，即逕自認定原
告應補徵八十二年度綜合所得稅並罰鍰，顯無有力之證據佐證，且與前揭「證據裁判
主義」相違背。三、再者，司法院釋字第二一七號解釋：「憲法第十九條規定人民有
依法律納稅之義務，係指人民僅依法律所定之納稅主體、稅目、稅率、納稅方法及納
稅期間等而負納稅之義務。」，即稅務行政機關應嚴格遵守稅法之規定，而為稅捐之
課徵，斷無於法律規定之外，增設現行法律內未規定之課稅條件。則本案再訴願、訴
願決定及被告僅依據妮芙露公司之說明書，即據以做為稅捐課徵之依據，而非以法律
規定作為依據，顯違反前述憲法第十九條「租稅法律主義」及「司法院大法官會議議
決第二一七號解釋」之意旨。伍、本案原告配偶係嬌七公司之負責人，代為收取嬌七
公司之佣金收入，非屬其個人所得，且以實際所得人嬌七公司依法開立統一發票予妮
芙露公司，再訴願、訴願決定及被告顯係誤解事實，而以原告配偶代收嬌七公司佣金
收入認定為其個人所得，理由分述如次：一、本案原告配偶係嬌七公司之負責人，當
時係以嬌七公司參加妮芙露公司經營多層次傳銷，為其法人會員，該行業於當時尚屬
較不普遍為人所知之行業，經營模式則為經常透過舉辦說明會方式引見直銷商，透過
公司人員拜訪消費者購買產品，也因此使法人會員公司發生租賃費用、人事費用、郵
電費、．．．等相關費用，顯然為一公司型態（法人型態）而非自然人型態。二、妮
芙露公司會員分為法人會員及個人會員二類，妮芙露公司支付佣金予法人會員時，或
由法人會員之個人股東代收，再轉交法人會員，並由法人會員開立統一發票予妮芙露
公司申報營業稅，．．．。因此原告配偶實際上僅係代為收取嬌七公司之佣金收入，
俟後再轉為嬌七公司經營使用，則以實際所得人嬌七公司依法開立統一發票予妮芙露
公司，實非屬原告配偶個人之所得。三、再訴願決定書中謂：「又再訴願時所提示台
灣妮芙露公司八十六年九月二十六日說明書影本，核其內容僅係說明該公司會員分為
法人會員及個人會員二類，該公司支付佣金予法人會員時，或由法人會員之個人股東
代收，再轉交法人會員，並由法人會員開立統一發票予該公司申報營業稅，依營業稅
法第十五條規定，該公司並無虛報進項稅額情事等語，要難執為再訴願人之配偶未取
自台灣妮芙露公司執行業務所得之論據，本件原處分及原決定均應予以維持。」如前
一、二點所述，說明當時經營型態及收取佣金方式，並無否認系爭佣金收入存在之事
實，惟該系爭佣金收入實屬法人會員嬌七公司之營業收入，非原告配偶個人之所得。
又，嬌七公司係一公司組織，依法應設立帳冊，系爭佣金收入為嬌七公司之營業收入
應予入帳，由原告配偶代收，並轉為嬌七公司經營使用之情形，或可由帳上資料證明
，原告配偶充其量僅為代收性質，不可因其代收即是認為其個人所得，參照一般商業
經營業務人員扮演角色，莫不是代所屬公司接洽業務、出售商品，甚且代收貨款，要
難因而認定該項代收貨款即屬業務人員之個人所得，該業務人員代收貨款之情形與原
告配偶代收佣金收入之情形，均不影響代收貨款或系爭佣金收入實屬公司所有，而非
個人之所得。陸、訴願決定書中以妮芙露公司補開之扣繳憑單認為此即表示此等佣金
收入屬原告配偶個人所得，再訴願決定亦是認其核定並無不妥，惟事實上妮芙露公司
負責人補扣繳及補開扣繳憑單，均完全依據台北市國稅局大安稽徵所八十六年九月二
十六日財北國稅大安資字第三二一八二號函規定，該公司之負責人為減輕罰鍰倍數而
辦理補扣繳，並非出自於妮芙露公司負責人之本意，亦不當然代表該等佣金收入屬個
人所有，茲說明理由如後：一、訴願決定書中謂：「妮芙露公司補開扣繳憑單之所得
人為彭素珍個人，則系爭之金額自應併入訴願人綜合所得總額，．．．」云云，認定
妮芙露公司負責人辦理補扣繳及補申報扣繳憑單，即表示此等佣金收入屬原告配偶個
人之所得，惟事實上妮芙露公司負責人係依據台北市國稅局大安稽徵所八十六年九月
二十六日財北國稅大安資字第三二一八二號函規定，補辦理扣繳及補申報扣繳憑單，
以減輕罰鍰之倍數為一倍，此有妮芙露公司負責人補申報扣繳憑單時之「各類所得扣
繳暨免扣繳憑單」，下方均有註明「依八十六年九月二十六日財北國稅大安資字第三
二一八二號函規定辦理」之字樣，可資證明，妮芙露公司負責人為減輕罰鍰倍數不得
不依台北市國稅局大安稽徵所來函辦理，非為訴願決定認定即表示此等佣金屬彭素珍
個人所得。因此，訴願決定執扣繳憑單認定此佣金收入屬原告配偶之佣金所得，其認
事用法顯有違誤。二、更何況，本案嬌七公司取得妮芙露公司系爭之佣金收入，既已
依法開立統一發票交付妮芙露公司，依財政部六十六年五月二十日台財稅第三三二九
○號函規定：「營利事業取得之佣金收入，如經開立統一發票交付對方，應免由對方
（佣金給付人）就該項佣金支出，依現行各類所得扣繳率表之規定，扣繳所得稅款。
」妮芙露公司根本不發生扣繳問題。柒、本案系爭來自妮芙露公司之佣金收入一、七
六七、八二八元，為嬌七公司依法申報並繳納八十二年度營業稅及營利事業所得稅在
案，則該行政處分之確認效力具有拘束力，被告對已核課確定同一筆佣金收入再併課
原告綜合所得稅，除明顯造成「重複課稅」外，更置已核課確定之嬌七公司營利事業
所得稅之行政處分之持續力及確認效力於不顧。理由分述如次：一、依稅捐稽徵法第
二十一條第一項第一款規定：「稅捐之核課期間，依下列規定：一依法應由納稅義務
人申報繳納之稅捐，已在規定期間內申報，且無故意以詐欺或其他不正當方法逃漏稅
捐者，其核課期間為五年。」準此，本案系爭佣金收入一、七六七、八二八元為嬌七
公司依法申報繳納營利事業所得稅在案，並經被告依申報營業收入淨額核定在案，核
課期間內，被告並未變更核定，迄今已逾五年核課期間，該核定已是確定之行政處分
，具有持續力及確認效力，因此，系爭之佣金收入為嬌七公司之營業收入，至為明確
。二、如前述，系爭之佣金收入為嬌七公司之營業收入，經核課確定並無變更，具有
持續力及確認效力，此行政處分對被告、原告及第三人均有一定拘束力，則被告執財
政部賦稅署查獲妮芙露公司資料，推翻已核課確定之嬌七公司八十二年度營利事業所
得稅，否定系爭佣金收入為嬌七公司營業收入之確定效力，對於同一筆佣金收入重覆
併課原告八十二年度綜合所得稅，姑不論被告所執財政部賦稅署資料是否具有證據力
，除已造成稅法上明顯「重複課稅」，更置已核課確定之嬌七公司八十二年度營利事
業所得稅之行政處分之持續力及確認效力於不顧。三、又，系爭佣金收入之營業稅部
分，嬌七公司於八十七年三月七日行文至營業稅主管稽徵機關，申請退還前揭八十二
年度取自妮芙露公司佣金收入已繳納營業稅，惟未獲同意退稅，無異否准退稅。準此
，營業稅主管稽徵機關台中市稅捐稽徵處亦認為八十二年度取自妮芙露公司之佣金收
入，係嬌七公司之營業人，則被告對系爭之同一筆佣金收入重複再併課原告綜合所得
稅，即已造成「重複課稅」，損害原告權益。捌、被告於八十八年七月三十日行政訴
訟答辯狀稱：「經本局復查結果以妮芙露公司八十一年度給付予其直銷會員廖后衛等
五十人佣金時，未辦理所得稅扣繳，又以其會員等設立營利事業所開立之發票列報費
用嫌未依法辦理所得扣繳及取得非實際交易對象發票扣抵銷項稅額，案經財政部八
十六年七月二十九日台財稅第八六一九九二六八三號函說明二載明在案，並經妮芙露
公司八十六年六月十六日出具說明書明『八十二年支付會員之銷售佣金，因公司作
業之疏失，未依規定辦理所得扣繳並以渠等組成之營利事業所開立發票列報成本．．
．』是原告空言主張該所得係由嬌七公司取得，殊無足採．．．。」云云，惟本案系
爭佣金收入為嬌七公司之營業收入，至為明確，則既然非為原告配偶之所得，依財政
部六十六年五月二十日台財稅第三三二九○號函規定免辦理所得稅扣繳，被告所稱妮
芙露公司嫌未依法辦理扣繳之情事，顯已違誤。又，嬌七公司係妮芙露公司之法人
會員，妮芙露公司支付佣金予法人會員，並取得法人會員之統一發票申報進項稅額，
均依據營業稅法第十五條規定，並無與稅法規定不符之情事，且申報營業稅及營利事
業所得稅均經稅捐稽徵機關核定在案。至於妮芙露公司八十六年六月十六日出具之說
明書，實際上係當時誤解事實做出與事實相反之說明，經詳細查證實際交易情形並非
如前述說明書所描述，此有妮芙露公司於台北市稅捐稽徵處尚未開單補徵營業稅及處
罰前，於八十六年九月二十六日具函向其聲明更正前係誤解事實致做出錯誤之說明，
被告不應屢執錯誤之說明書據以補徵原告綜合所得稅，並無舉出確實證據，更何況，
遍查稅法並無規定「說明書」得為課稅依據，被告顯無具體證據補徵原告綜合所得稅
，損害原告法定租稅權益，並違反「租稅法律主義」。玖、又，被告於八十八年七月
三十日行政訴訟答辯狀稱：「二、查本案原告八十二年度綜合所得稅結算申報，漏報
其配偶彭素珍君取自妮芙露公司之佣金收入一、七六七、八二八元，案經財政部賦稅
署查獲，有妮芙露公司違章承認書、支付明細表、扣繳憑單等資料附案可稽．．．，
」云云，以妮芙露公司補申報之扣繳憑單認定原告配偶有取自該公司之佣金收入，惟
事實上，妮芙露公司負責人補扣繳及補開扣繳憑單，均完全依據台北市國稅局大安稽
徵所八十六年九月二十六日財北國稅大安資字第三二一八二號函規定，該公司之負責
人為減輕罰鍰倍數而辦理扣繳且對此扣繳案件尚在行政救濟中，尚未確定，由此可見
，該說明函並非出自於妮芙露公司負責人之本意，亦不當然代表該等佣金收入屬個人
所有，此有補申報之扣繳憑單下方均註明「依八十六年九月二十六日財北國稅大安資
字第三二一八二號函規定」之字樣可資證明。另，有關被告誤認原告配偶有取自妮芙
露公司之佣金收入，乃因原告配偶係嬌七公司之負責人，有代為收取嬌七公司之佣金
收入，惟俟後即再轉為公司經營使用，且由實際所得人嬌七公司依法開立統一發票予
妮芙露公司，並非為原告配偶個人之所得，此有該公司帳證資料可稽，再訴願、訴願
決定及被告顯係誤解事實，致以原告配偶代收嬌七公司佣金收入之片段過程認定為其
個人所得，實非事實之全貌。被告答辯狀所稱顯有違誤。拾、本案系爭來自妮芙露公
司同一筆收入，其法人會員嬌七公司已依法繳納５營業稅及營利事業所得稅在
案，而嬌七公司分配盈餘予自然人股東時，原告依法應再繳納綜合所得稅（最高稅率
），惟被告復於八十六年十二月六日再就同一筆收入課徵原告綜合所得稅（最高
稅率），顯然造成同一筆收入重複課稅，且總課稅稅率高達100，亦即已變相沒
收人民財產，嚴重損害原告法律上應有租稅權益外，更違反憲法第十五條保障人民財
產權之規定，理由分述如次：一、本案系爭妮芙露公司之法人會員嬌七公司八十二年
度來自妮芙露公司之佣金收入一、七六七、八二八元，依稅法規定已申報繳納營業稅
（營業稅稅率為５），並申報繳納營利事業所得稅（營利事業所得稅稅率為）
在案。又原告之配偶係嬌七公司之股東，系爭佣金收入已列入嬌七公司之營業收入，
其營運若有盈餘，每年度之盈餘必列入嬌七公司之累積未分配盈餘項下，一經發放給
股東，依所得稅法第十四條之規定，公司股東取自嬌七公司之股利，應列報個人綜合
所得稅，則系爭佣金收入再課綜合所得稅〔（1-25﹪)×40﹪﹦30﹪〕。今被告
復於八十六年十二月六日就同一筆佣金收入再課徵原告綜合所得稅（假設以最高
邊際稅率），合計總稅率高達一○○（尚不論罰鍰），嚴重重複課稅損害原告法律
上應有租稅權益外，更違法變相沒收人民財產，違反憲法第十五條保障人民財產權之
規定。二、遍查我國稅法所有條文，並未規定「同一筆收入來源既可課徵營利事業所
得稅，復再以同一金額課徵綜合所得稅」，否則，如前段所述，將造成先繳納５營
業稅及營利事業所得稅，再對股東營利所得課徵綜合所得稅，再加上綜
合所得稅（假設以最高邊際稅率），合計稅率將高達一○○，顯然逾越稅法最
高上限，亦即係變相沒收原告財產，使原告血本無歸，準此，被告之處分明顯違背「
租稅法定主義」重複課稅致嚴重損害原告租稅權益，並已違反憲法保障人民財產權。
三、另，與本案案情相同之處分機關財政部高雄市國稅局核定陳巖恕八十二年度綜合
所得稅案（同為核定來自妮芙露公司之執行業務所得併課綜合所得稅，僅是處分機關
不同），於八十八年十二月二十一日台八十八訴字第四六一三九號再訴願決定書中亦
承認確係「重複課稅」，謂：「至呈有立公司所列報收入與再訴願人佣金重複部分，
據原處分機關八十八年五月十四日財高國稅法字第八八○二一八七○號答辯書稱，為
免重複課稅將另案辦理更正，．．．」由此可見，縱是財政部高雄市國稅局亦承認本
案確有「重複課稅」之事實，本案被告既然認為系爭佣金收入應併課原告綜合所得稅
，則對於嬌七公司已繳納之營業稅及營利事業所得稅均應依法退還，否則，即不應再
補徵原告綜合所得稅，造成重複課稅，顯然違背「租稅法定主義」重複課稅致嚴重損
害原告法定租稅權益。拾壹、本案原告所提供帳載記錄資料，已舉證代收嬌七公司佣
金收入後還給公司，按「舉證責任之轉換」，被告自應就上述證據查核，如認為仍有
漏稅情事應負「積極舉證責任」，不應逕不採行，違反「主張漏稅者負積極舉證責任
」之規定。一、本案系爭佣金收入為嬌七公司之營業收入，當時之經營模式嬌七公司
依法辦理營業登記，課徵營業稅及營利事業所得稅，符合財政部七十二年九月二日台
財稅第三六一七二號函規定。更何況，財政部後來公布之八十三年三月三十日台財稅
第000000000號函亦同意法人會員之存在。二、本案原告配偶係嬌七公司之
負責人，代為收取公司之佣金收入，俟後再轉為公司經營使用，並不因代收而成為原
告配偶之個人所得，此原告於八十八年七月十四日所提起訴理由狀已說明在案，並提
示嬌七公司帳載資料為證，已盡舉證責任，按「舉證責任之轉換」，被告自應就上述
證據查核，如認為原告仍有漏稅情事，應負「積極舉證責任」，惟被告並未於行政訴
訟答辯狀中說明查核此項之結果而逕不採行仍主張維持原核定，顯已違「主張漏稅者
負積極舉證責任」之規定。拾貳、被告於八十七年六月十七日中區國稅法字第八七○
○三四二四四號訴願答辯書中援引民事訴訟法對「舉證責任」採辯論主義，惟行政訴
訟係以書面審理為原則，僅有依行政訴訟法第十九條但書規定得為言詞辯論外，並無
辯論主義之施行。一、依行政訴訟法第十九條規定：「行政訴訟就書狀判決之。但行
政法院認為必要或依當事人聲請，得指定期日，傳喚原告、被告及參加人到庭，為言
詞辯論。」是行政訴訟係以書面審核為原則，言詞辯論為例外。二、被告於八十七年
六月十七日中區國稅法字第八七○○三四二四四號訴願答辯書中援引民事訴訟法對「
舉證責任」採辯論主義，謂：「另訴願人主張稽徵機關應就有漏稅違章情事負「舉證
責任」，經查本案稽徵機關已查得訴願人前述漏稅事實並附證明確，又民事訴訟法對
「舉證責任」採辯論主義，按民事訴訟法第二百八十八條「法院不能依當事人聲明之
證據而得心證。」同法第二百二十二條「法院為判決時，應斟酌全辯論意旨及調查證
據之結果依自由心證判斷事實之真偽。」是本案本局既已查得漏稅之事實，證據明確
，按舉證責任之轉換，訴願人自應就上述證據不真實或不存在負舉證責任。」惟如前
述，行政訴訟僅有依行政訴訟法第十九條但書規定得為言詞辯論外，並無辯論主義之
施行。準此，被告顯係誤解法令之適用規定，更何況本案原告已盡相當之舉證責任在
案，按「舉證責任之轉換」，被告自應就查證後仍有漏稅情事再負「積極舉證責任」
。拾參、本案案情及事實及法令堪稱繁雜，謹向大院申請言詞辯論，俾益大院審理，
惠請核准。綜上論結，本案系爭佣金收入一、七六七、八二八元實為嬌七公司（妮芙
露公司之法人會員）之營業收入，既已申報及繳納營業稅及營利事業所得稅，並經稅
捐稽徵機關核課確定在案，被告不應再併課原告八十二年綜合所得稅，造成變相沒收
原告財產，違反憲法保障人民財產權，為避免重複課稅，謹請大院依法撤銷再訴願決
定、訴願決定、復查決定及原處分，以維護原告法定租稅權益等語。
被告答辯意旨略謂︰一、按「個人之綜合所得總額，以其全年左列各類所得合併計算
之．．．第二類：執行業務所得：凡執行業務者之業務或演技收入，減除業務所房租
或折舊、業務上使用器材設備之折舊及修理費，或收取代價提供顧客使用之藥品、材
料等之成本、業務上雇用人員之薪資、執行業務之旅費及其他直接必要費用後之餘額
為所得額。」「納稅義務人之配偶，及合於第十七條規定得申報減除扶養親屬免稅額
之受扶養親屬，有前條各類所得者，應由納稅義務人合併報繳。」分別為所得稅法第
十四條第一項第二類及第十五條第一項所明定。又按「主旨：核釋多層次傳銷事業參
加人銷售商品或提供勞務取得之所得課稅疑義。說明：二、多層次傳銷事業參加人所
得課稅有關規定如次：(一)傳銷事業應於每年一月底前將上一年度各參加人進貨資料，
彙報該管國稅稽徵機關查核。(二)個人參加人如無固定營業場所，可免辦理營業登記，
並免徵營業稅及營利事業所得稅，惟應依法課徵個人綜合所得稅。(三)個人參加人部分
：1.個人參加人銷售商品或提供勞務予消費者，所賺取之零售利潤，除經查明參加人
提供之憑證屬實者，可核實認定外，稽徵機關得依參加人之進貨資料按建議價格（參
考價格）計算銷售額，如查無上述價格，則參考參加人進貨商品類別，依當年度各該
營利事業同業利潤標準之零售毛利率核算之銷售價格計算銷售額，再依一時貿易盈餘
之純益率百分之六核計個人營利所得予以歸戶課稅：2.個人參加人因下層直銷商向傳
銷事業進貨或購進商品累積績分額（或金額）達一定標準，而自該事業取得之業績
金或各種補助費，係屬佣金收入，得依所得稅法第十四條第一項第二類規定，減除直
接必要費用後之餘額為所得額。納稅義務人如未依法辦理結算申報，或未依法記帳及
保存憑證，或未能提供證明所得額之帳簿文據者，可適用本部核定各該年度經紀人費
用率計算其必要費用。3.個人參加人因直接向傳銷事業進貨或購進商品累積績分額（
或金額）達一定標準，而自該事業取得之業績金或各種補助費，核屬所得稅法第十
四條第一項第九類規定之其他所得。(四)營利事業參加人部分：營利事業參加人除經銷
傳銷事業商品賺取銷售利潤外，其因向傳銷事業購進商品達一定標準而取得之報酬，
按進貨折讓處理：其因推薦下層參加人向傳銷事業購進商品達一定標準而取得之報酬
，按佣金收入處理。準此，營利事業參加人兼具買賣及經紀業性質，其於適用擴大書
面審核營利事業所得稅結算申報案件實施要點時，應依該要點第二點第二項規定，以
主要業別（收入較高者）之純益率標準計算之。至稽徵機關依同業利潤標準核定其所
得額時，則分別按各該業別適用之同業利潤標準。」為財政部八十三年三月三十日台
財稅第000000000號函所釋示。二、查本案原告八十二年度綜合所得稅結算
申報，漏報其配偶彭素珍取自妮芙露公司之佣金收入一、七六七、八二八元，案經財
政部賦稅署查獲，有妮芙露公司違章承認書、支付明細表、扣繳憑單等資料附案可稽
，被告乃依據前揭函釋按查獲佣金收入一、七六七、八二八元，核定原告配偶當年度
執行業務所得一、四一四、二六二元（依財政部台財稅第八三一五八四六一○號函執
行業務費用標準百分之二十核算所得即1,767,828×80﹪﹦1,414,262元）合併核定原
告當年度綜合所得總額，補徵稅額五八、七九二元。原告不服，復查主張其配偶並未
自妮芙露公司取得執行業務所得，該所得係由嬌七公司取得，嬌七公司（負責人彭素
珍為原告之配偶）已申報營利事業所得稅，逕課原告個人綜合所得稅造成重覆課稅等
語，經被告復查結果以妮芙露公司八十一年度給付予其直銷會員廖后衛等五十人佣金
時，未辦理所得稅扣繳，又以其會員等設立營利事業所開立之發票列報費用涉嫌未依
法辦理所得扣繳及取得非實際交易對象發票扣抵銷項稅額，案經財政部八十六年七月
廿九日台財稅第八六一九九二六八三號函說明二載明在案，並經妮芙露公司八十六年
六月十六日出具說明書敘明「八十二年支付會員之銷售佣金，因公司作業之疏失，未
依規定辦理所得扣繳並以渠等組成之營利事業所開立發票列報成本．．．」是原告空
言主張該所得係由嬌七公司取得，殊無足採，原核定執行業務所得一、四一四、二六
二元，並無不合，遂駁回其復查申請，訴願、再訴願決定均持與被告相同之論見予以
駁回。三、訴訟意旨略謂：原告主張系爭執行業務所得已課徵營利事業所得稅，復又
再課徵綜合所得稅，造成同一筆收入重複課稅等語。四、經查本案原告提起本訴訟，
仍執前詞並無新理由，殊無可採，請將原告之訴駁回等語。
    理  由
按財政部八十三年三月三十日台財稅第000000000號函對多層傳銷事業參加
人銷售商品或提供勞務取得之所得課稅疑義核釋略以：「多層次傳銷事業參加人所得
課稅有關規定如次：一、傳銷事業應於每年一月底前將上一年度各參加人進貨資料，
彙報該管國稅稽徵機關查核。二、個人參加人如無固定營業場所，可免辦理營業登記
，並免徵營業稅及營利事業所得稅，惟應依法課徵個人綜合所得稅。三、個人參加人
部分：１個人參加人銷售商品或提供勞務予消費者，所賺取之零售利潤，除經查明參
加人提供之憑證屬實者，可核實認定外，稽徵機關得依參加人之進貨資料按建議價格
（參考價格）計算銷售額，如查無上述價格，則參考參加人進貨商品類別，依當年度
各該營利事業同業利潤標準之零售毛利率核算之銷售價格計算銷售額，再依一時貿易
盈餘之純益率百分之六核計個人營利所得予以歸戶課稅。２個人參加人因下層直銷商
向傳銷事業進貨或購進商品累積績分額（或金額）達一定標準，而自該事業取得之業
績獎金或各種補助費，係屬佣金收入，得依所得稅法第十四條第一項第二類規定，減
除直接必要費用之餘額為所得額。納稅義務人如未依法辦理結算申報，或未依法記帳
及保存憑證，或未能提供證明所得額之帳簿文據者，可適用本部核定各該年度經紀人
費用率計算其必要費用。３個人參加人因直接向傳銷事業進貨或購進商品累積績分額
（或金額）達一定標準，而自該事業取得之業績獎金或各種補助費，核屬所得稅法第
十四條第一項第九類規定之其他所得。四、營利事業參加人部分：營利事業參加人除
經銷傳銷事業商品賺取銷售利潤外，其因向傳銷事業購進商品達一定標準而取得之報
酬，按進貨折讓處理；其因推薦下層參加人向傳銷事業購進商品達一定標準而取得之
報酬，按佣金收入處理。準此，營利事業參加人兼具買賣業及經紀業性質，其於適用
擴大書面審核營利事業所得稅結算申報案件實施要點時，應依該要點第二點第二項規
定，以主要業別（收入較高者）之純益率標準計算之。至稽徵機關依同業利潤標準核
定其所得額時，則分別按各該業別適用之同業利潤標準辦理。」次按財政部八十三年
十一月三十日台財稅第八三一六二三七○五號函雖核釋上開函關於多層傳銷事業參加
人銷售商品或提供勞務取得之所得課稅規定，自八十三年度所得稅結算申報案件開始
適用，惟依司法院釋字第二八七號解釋，行政主管機關就行政法規所為之釋示，係闡
明法規之原意者，應自法規生效日起有其適用。本件八十二年度之所得案件，自有財
政部八十三年三月三十日台財稅第000000000號函釋之適用，合先明。本
件原告八十二年度綜合所得稅結算申報，漏報其配偶彭素珍取自妮芙露公司之佣金收
入一、七六七、八二八元，案經財政部賦稅署查獲，有妮芙露公司支付直銷參加人明
細表、該公司八十六年六月十六日承認違章說明書及補開立予彭素珍之扣繳憑單為憑
，被告乃核定彭素珍八十二年度執行業務所得一、四一四、二六二元，除併課原告當
年度綜合所得稅外，並按其所漏稅額一五、三三一元裁處○．二倍罰鍰三、○○○元
，固非全然無見。惟查原告主張其配偶彭素珍係嬌七公司負責人，被告所指彭素珍八
十二年度來自妮芙露公司之執行業務所得一、七六七、八二八元，實係嬌七公司以法
人會員名義參加妮芙露公司經營之多層傳銷所得，該公司之經營模式為經常透過舉辦
說明會方式引見直銷商，透過公司人員拜訪消費者購買產品。上開收入自非由彭素珍
個人取得，業依規定以嬌七公司名義申報並繳納營業稅及營利事業所得稅，此有原告
提示之八十二年十月十日、十一月二十九日、十二月十五日統一發票三張、八十二年
十一月十五日及八十三年一月十五日申報之營業人銷售額與稅額申報書、八十二年十
二月營業稅繳款書、八十二年營利事業所得稅結算申報書等影本附卷足憑，原告主張
被告係對同一筆收入於八十六年十二月六日再課徵原告之綜合所得稅，顯然為重複課
稅云云。然查復查及一再訴願決定對於系爭收入何以重複課稅，有無適用法律錯誤之
情形，並未詳予說明或諉稱係另案問題、非本案所應審究，不無可議。次查被告根據
妮芙露公司補開立扣繳憑單之事實，即對原告合併補徵八十二年度綜合所得稅並予處
罰，既經原告主張系爭收入係由彭素珍以嬌七公司負責人名義代收，實際為嬌七公司
所取得，並已依規定報繳營業稅及營利事業所得稅，則被告對於系爭款項是否確屬彭
素珍之個人所得，應否合併課徵原告綜合所得稅之事實，自應負舉證責任。又依原告
所提示嬌七公司之股東往來帳已載明系爭款項均由彭素珍代收，則該款究竟有無轉入
嬌七公司帳內，即應命嬌七公司提出相關帳簿資料供核。再依首揭財政部八十三年三
月三十日台財稅第000000000號函釋意旨，營利事業參加人除經銷傳銷事業
商品賺取銷售利潤外，其因向傳銷事業購進商品達一定標準而取得之報酬，按進貨折
讓處理；其因推薦下層參加人向傳銷事業購進商品達一定標準而取得之報酬，按佣金
收入處理。系爭收入究係嬌七公司以法人名義為參加人所取得，抑係以彭素珍個人為
參加人之所得？又嬌七公司之營業登記項目如何？系爭經銷業務是否屬於嬌七公司登
記之業務範圍？本件直銷業務實際由何人經銷傳銷商品？係嬌七公司或彭素珍個人？
如係彭素珍個人為參加人並自行負責經銷傳銷商品，何以願將所賺得之零售利潤或佣
金收入合計一、七六七、八二八元巨款交付公司？另依妮芙露公司於八十六年九月二
十六日函台北市稅捐稽徵處略以：「．．．二、本公司於八十六年六月十六日之說明
書指出．．．係當時誤解事實致做出與事實相反之說明，．．．三、又本公司之營業
型態係屬多層次傳銷方式，本公司之會員分為二大類型，一類為法人會員，另一類則
為個人會員。本公司支付佣金予法人會員時，有的則由法人會員之個人股東代收，再
轉交予法人會員，並由法人會員開立統一發票予本公司．．．」有該函附卷可稽，該
函所述事實是否屬實，核與原告有無涉及違章漏稅之事實攸關，自有詳予調查斟酌之
必要。綜上所述，被告未經查明系爭一、七六七、八二八元佣金收入，究為彭素珍個
人所得，抑係彭素珍以嬌七公司負責人身分代收之款項，僅憑妮芙露公司於八十六年
六月十六日出具之說明書及事後補開立之扣繳憑單，遽對原告合併課徵八十二年度綜
合所得稅，造成對同一筆收入重複課稅之現象，其認定事實及適用法律，均有違誤。
原告據以指摘，經核非無理由，一再訴願決定遞予維持，亦有不合，爰均予撤銷，由
被告另為適法之處分，以昭折服。
據上論結，本件原告之訴為有理由，爰依行政訴訟法第二十六條前段，判決如主文。
中    華    民    國     八十九      年      五      月      十九       日
                    行 政 法 院 第 五 庭
                                審 判 長 評  事      廖  政  雄
                                         評  事      高  啟  燦
                                         評  事      趙  永  康
                                         評  事      林  清  祥
                                         評  事      姜  仁  脩
右  正  本  證  明  與  原  本  無  異
                                         法院書記官  葛  雅  慎
中    華    民    國     八十九      年      五      月     二十四      日


司法院資訊處製作；財團法人民間司法改革基金會備份。
